臺灣高雄地方法院民事判決　　　　　　　110年度訴字第241號
原　　　告　伍崇和　
訴訟代理人　裘佩恩律師
訴訟代理人　楊志凱律師
被　　　告　伍崇敏　

訴訟代理人　吳炳輝律師
上列當事人間請求返還借款事件，本院於民國110 年12月28日言
詞辯論終結，判決如下：
    主      文
原告之訴及假執行之聲請均駁回。
訴訟費用由原告負擔。
    事實及理由
一、原告主張：兩造為親兄弟，被告於民國106 年3 月間起至同
    年9 月間陸續向原告借款共計新臺幣（下同）140 萬元（下
    稱系爭140 萬元款項）。兩造並約定被告應按月支付15,000
    元之利息，被告自106 年4 月起至107 年3 月間依約支付原
    告每月15,000元之利息，並匯入原告指定之原告配偶林○萱
    之帳戶。詎被告於107 年4 月份開始未按期支付原約定之利
    息，且透過其配偶薛○君向原告表示，其向原告借貸後之投
    資遭詐騙，但仍願意負責原告之損失，並口頭承諾願於107
    年12月31日前將變賣其房產以處理所積欠原告之債務，而與
    原告另成立債務承認契約。惟嗣後被告均藉詞推託，原告僅
    得向被告寄發存證信函，催告被告應於109 年10月15日前將
    積欠之借貸款項返還，然被告仍置之不理。為此，爰依消費
    借貸法律關係、債務承認契約之法律關係提起本件訴訟，請
    求法院擇一為原告勝訴之判決等語。並聲明：（一）被告應
    給付原告140 萬元，及自109 年10月16日起至清償日止，按
    年息百分之5 計算之利息。（二）願供擔保，請准宣告假執
    行。
二、被告則以：兩造並無借貸關係，系爭140 萬元款項實為投資
    之款項，係被告配偶薛○君於106 年初得知有投資新光三越
    禮券且實際可獲投資紅利機會，而告知林○萱上情，因而告
    知原告，原告欲一同投資，始陸續匯款予薛○君。薛○君嗣
    後始查悉遭訴外人王寶琴詐騙，亦有提起刑事告訴。至於林
    ○萱與薛○君間對話訊息內容，提及有關被告變賣房屋後賠
    償原告一節，僅係薛○君為安撫原告及林○萱，並非允諾或
    承認有該債務存在，則兩造當時並無任何債權債務關係，自
    無承認任何債務存在之動機與原因。至原告所指存證信函，
    被告並未收到等語為辯，並聲明：（一）原告之訴駁回。（
    二）如受不利判決願供擔保，請准宣告免為假執行。
三、兩造不爭執事項：
（一）兩造為兄弟，林○萱為原告配偶、薛○君為被告配偶。
（二）原告曾以其帳戶於106 年3 月3 日匯款50萬、8 月30日匯
      款40萬、9 月13日匯款50萬至薛○君帳戶。
（三）雄司調卷第41至第67頁為林○萱與薛○君之對話。
（四）薛○君分別於106 年4 月6 日轉帳15,000元、5 月9 日轉
      帳15,000 元、6 月9 日轉帳15,000 元、7 月7 日轉帳15
      ,000元、9 月27日轉帳3 萬元、12月19日轉帳45,000元、
      107 年3 月12日轉帳45,000 元至林○萱帳戶。
四、本件爭點
（一）兩造間就系爭140 萬元款項，有無成立消費借貸關係？原
      告依消費借貸法律關係，請求被告返還，有無理由？
（二）兩造間就系爭140 萬元款項，有無成立債務承認契約關係
      ？原告依債務承認契約關係，請求被告返還，有無理由？
五、本院之判斷
（一）兩造間就系爭140 萬元款項，有無成立消費借貸關係？原
      告依消費借貸法律關係，請求被告返還，有無理由？
    1.按稱消費借貸者，謂當事人一方移轉金錢或其他代替物之
      所有權於他方，而約定他方以種類、品質、數量相同之物
      返還之契約，民法第474 條第1 項定有明文。準此，消費
      借貸法律關係，於當事人間必本於借貸之意思合致，而有
      移轉金錢或其他代替物之所有權於他方之行為，始足當之
      。又當事人主張有金錢借貸關係存在，須就其發生所須具
      備之特別要件即金錢之交付與借貸意思表示相互一致負舉
      證責任。而交付金錢之原因多端，或為買賣，或為贈與，
      或因其他之法律關係而為交付，非謂一有金錢之交付，即
      得推論授受金錢之雙方即屬消費借貸關係。若僅證明有金
      錢之交付，未證明借貸意思表示互相一致者，尚不能認有
      金錢借貸關係存在（最高法院92年度台上字第557 號判決
      參照）。原告主張系爭140 萬元款項乃被告向其借貸之款
      項，兩造就系爭140 萬元款項成立消費借貸合意一節，既
      為被告所否認，依前開說明，自應由原告就兩造間互為消
      費借貸意思表示一致之事實，負舉證責任。
    2.原告就此，固提出兩造配偶即林○萱、薛○君間對話紀錄
      為佐，然觀二人（下分別以林、薛稱之）於107 年4 月18
      日時、4 月19日之對話內容：
      「林：二嫂請問一下最近預計交易日是何時？
      薛：我問一下…這次清明的放假日要扣掉
      （翌日）
      林：二嫂有問到？
      薛：她可能出差了。目前聯絡不上。沒算錯的話應該在五
          月十幾號左右
      林：這樣都快二個月說，之前不是都一個月一次，二嫂會
          不會覺得太久了
      薛：最近幾個月雅詩有點拿翹…因放心有券可以正常交易
          所就慢慢來，我朋友氣得要把券轉給其他公司，礙於
          簽約半年…只能等時間到。後來簽約有改約42-45 天
          ，再加上雅詩稍微拖一下，就會出現這個問題
      林：看來也是無奈
      薛：我知道她有時候焦頭爛額的~所以也不太去花她~哈
      林：她也有賺嘛，不過瑣事很多
      薛：有阿~2% 他們賺…不過真的辛苦~ 上週彭雪芬約談她
          因為業績量大…她眼紅想要拉我們這條線
      林：又是鬥爭」等語（見雄司調卷第41頁至第45頁）。
      而依不爭執事項㈣所載，林○萱最後一次收受被告薛○君
      匯款之45,000元，係於107 年3 月12日，則以上開對話紀
      錄，兩人方在107 年4 月18日、19日間商談每月應交付予
      原告之款項，是否有遲延之情形。而林○萱於本院審理時
      雖證稱：這是在講付利息的事，貸款的利息等語（見本院
      卷第226 頁），惟倘係在討論兩造間消費借貸關係中，被
      告所應給付予原告之「利息」，實無可能以「最近預計交
      易日是何時」稱之。蓋依原告所陳，每月應給付之利息本
      已約定按月給付，實無須再等待所謂「交易」後始為之。
      再者，經薛○君告知林○萱上開因他人（即上開對話中所
      稱雅詩）有所拖延時，林○萱並未質疑原告或薛○君為何
      未依「兩造之約定」給付利息，反而係以無奈回應之，顯
      見林○萱亦知悉此事操之於他人，而非被告或薛○君所得
      控制，益徵兩造間就系爭140 萬元款項並非成立消費借貸
      之法律關係，而是係用以投資被告所稱「以新光三越禮券
      獲投資紅利」，否則實無詢問薛○君該將可獲得之利潤來
      源需何時「交易」之可能。
    3.而前開「以新光三越禮券投資」乃為虛晃之詐欺事件一節
      ，有臺灣臺南地方檢察署107 年度偵字第8143號等起訴書
      、臺灣臺南地方法院108 年度金重訴第3 號、109 年度金
      訴字第145 號刑事判決書在卷可參（見本院卷第23頁至第
      57頁、第103 頁至第156 頁），亦可知此一禮券投資實為
      吸金手法，並無實際投資存在。而觀後述107 年4 月25日
      ，薛○君首次告知林○萱此為詐欺事件之對話內容「薛：
      芃宣…實在很難啟齒, 但是還是要跟妳說明。我們的投資
      被詐騙了，這個人佈局了整整兩年，前幾天我朋友一直追
      不到人才知道慘了，前天已至調查局立案追查，需要受害
      者電話與傳訊，為了不造成妳困擾，我只有寫我自己資料
      …後續看偵辦情況我會陸續告訴妳訊息，對於此事我深深
      自責，妳放心。二哥說會負責你們的損失，不過要等我們
      賣房子才行。還有。二哥交代不想讓家裡人知道，請幫忙
      保守秘密。（略）
       林：今天才接到銀行的電話詢問，我不知如何跟崇和說
          。（略）
       林：結果真的還是詐騙集團。天哪，大家都很辛苦賺錢
           說
       薛：唉。她佈局太久..整整兩年。
       林：二哥二嫂也是
       薛：有朋友快抓狂..爸爸900 萬老本都在裡面。
       林：妳朋友那裡呢？我原本就在想要不要抽回來，投報
           率也沒那麼高。
           （略）
       薛：不是。醫院那個是主謀。所謂的董事竟然是她老公
           冒充的一直用耐冒充對話
       林：那明天跟崇和說撤資就好
       薛：（問號貼圖）不給他知道實際狀況的意思嗎？
       林：是我決定要投資的
       薛：好，就跟他說撤資，但錢會慢點回，是要說這樣嗎
           ？
       林：這樣就好了，那二嫂你們損失多少。
           對，撤資就好
       薛：好，了解，那你說還是我們說？
       林：說錢晚點回來，不然崇和可能會無法諒解。
           我說就好了，我就說感覺投資不好把錢抽回來就好
           了
       薛：好，不要讓你們吵架，就這樣說
       林：妳跟二哥還好嗎
       薛：難過幾天了。週一知道的，難過到還無法跟妳對話
           ，抱歉慢點告訴你
       林：之前大嫂也有問我是不是詐騙的，我想應該二嫂你
           們有評估所以才跟的
       薛：是啊，所以對妳很抱歉
       林：但二哥二嫂可以轉的過嗎？我自己也是負擔很重了
           因為公司營運也要放資金進去，才想說投資二嫂那
           裡
       薛：妳別擔心. . 我們會負責，就是重新來過
       林：錢一定賺的回來
       薛：要努力工作一點」等語（見雄司調卷第47頁至第51
       頁）。是以上開對話內容，二人就系爭140 萬元款項，
       均係以投資遭他人詐騙之方向進行討論，並無提及任何
       借款、還款等消費借貸法律關係，而林○萱亦自承，在
       面對大嫂詢問時，係因認為被告及薛○君就此事已進行
       過評估，方而決定跟進投資等語，均可認薛○君收受原
       告之系爭140 萬元款項，係為辦理上開禮券投資事宜，
       並非原告借款予被告。而林○萱於本院審理時雖證稱：
       其認知系爭140 萬元款項就是借貸等語（見本院卷第216
       頁至第218 頁），然審酌其乃原告配偶，且依上開對話
       中亦陳稱係其自行決定要投資，是林○萱就本件所證，
       恐有偏頗之虞，已難以其在本院審理中之證詞，為有利
       於原告之認定。
    4. 從而，原告所提事證，無從證明兩造間就系爭140 萬元
       款項係成立消費借貸關係，則原告依消費借貸法律關係
       請求被告返還，即無理由，應予駁回。
（二）兩造間就系爭140 萬元款項，有無成立債務承認契約關係
      ？原告依債務承認契約關係，請求被告返還，有無理由？
    1.按所謂債務承認，係一方負擔不標明原因之契約（最高法
      院88年度台上字第1189號判決參照），其目的在使該契約
      不受原因行為之影響，尤其避免原因行為之抗辯。無因契
      約係指契約與其原因分離，如處分契約、債務約束、債務
      承認契約等。若當事人間不標明原因而約定負擔債務者，
      成立債務約束契約，即發生獨立之給付義務（最高法院10
      7 年度台上字第1257號民事判決參照）。然此無因契約仍
      屬契約，其成立仍應具備民法第153 條之要件，亦即當事
      人對於必要之點，意思一致，對於非必要之點，並無意思
      表示不一致。又所謂必要之點，揆諸債務承認契約之性質
      ，至少應包括該債務之無因性，及債務之具體金額或給付
      內容，申言之，當事人至少須就債務之無因性，及債務之
      具體金額或給付內容有意思合致，始能成立債務承認契約
      。
    2.原告另主張兩造就系爭140 萬元款項，另成立債務承認契
      約，惟此亦為被告所否認，則依前開說明，原告自應就兩
      造債務之無因性，即無需考量被告與詐欺者間索賠案件情
      形為何，被告均允諾返還原告款項，及具體應返還之金額
      或給付之內容等必要之點，達成意思表示合致等事實，負
      舉證之責。原告就此，無非係以薛○君在前揭對話提及「
      二哥說會負責你們的損失，不過要等我們賣房子才行」等
      語（見雄司調卷第47頁）及被告當庭陳述：「基於兄弟之
      情，當時我有房產要賣，在該投資案中，我們已經操作1
      年多，也有獲利，是聊天中原告夫妻得知此事，而決定參
      與投資，後來發現是被詐騙，也是基於減少原告損失的心
      態，才說願意負責原告的損失，實際上我認為那算是用贈
      與的方式來減少原告的損失。」等語（見本院卷第63頁）
      ，而主張因被告允諾賠償原告之損失，故兩造已達成債務
      承認契約。
    3.依上開林○萱與薛○君之對話內容，及前述被告於本院審
      理中所稱，固可認被告確曾向原告、林○萱提及「將會負
      責原告損失，並會變賣房產一事」，惟可否據此即認定兩
      造已就此達成債務承認契約意思表示合致，恐有疑問。蓋
      依證人林○萱於本院審理時所證：【問：被告或薛○君有
      無答應，無論有無向詐騙者索討成功，均會將原告或證人
      交付之140 萬元全數歸還？】只有在LINE對話裡面，他們
      有提到107 年底會賣房產，歸還我們的款項。【問：被告
      或薛○君有無具體允諾返還予原告或證人之金額？時間或
      方式？】事發後當月被告有打電話給我先生，有在電話中
      提到等年底賣房產後會還我們錢等語（見本院卷第229 頁
      ），所證述有關雙方（即兩造及其配偶）曾討論有關系爭
      140 萬元款項就應如何處理，僅有在LINE對話中及被告某
      次曾致電予原告而已。惟依林○萱及薛○君之前述對話紀
      錄觀之，僅有前引該句有關被告會負責原告損失，惟須等
      待變賣房產而已，尚無從認定有明確達成債務承認之合意
      。再參以林○萱及薛○君後於108 年5 月22日對話紀錄：
      「林：二嫂請問一下，那件事情，不曉得是否有處理進度
            。另外是否跟二哥二嫂找個時間點討論一下後續要
            如何處理。不管如何大家都有需求用錢的問題，但
            要有個共識也能彼此站在大家的立場去全盤考量，
            看看如何處理對大家都好
      薛：目前沒有進度，開庭三次也沒下文...討論這件事都
          找二哥
      林：二嫂請問那件事二哥什麼時候才能坦然處理。事情不
          是放著就大家都可以沒事，至少心平氣和大家說一下
          至少有個方向，而不是一直擺著當做沒發生這些事。
          而大家要談也不是誰大誰小就一定都要大的發號施令
          或是都不給人說話的餘地，這樣怎麼溝通，兄弟之情
          會因此真的就這麼就會散了。另外二哥二嫂的承諾是
          什麼呢？就算有困難也要說出來，才能讓我們有些什
          麼想法一起面對一起解決不是嗎？（略）從發生那件
          事開始的我也受到極大的精神壓力，請問二哥能負責
          嗎？當初二哥打給崇和說會負責，結果爸爸生病後完
          全變調，很多事情也都是二哥主動引起的家庭變化（
          略）我們每個月被銀行追債，是不是請二哥該好好面
          對解決一下，很多事都是有其因果的，解鈴還需繫鈴
          人，不是嗎？」等語（見雄司調卷第63頁至第65頁）
          。
       是以上開108 年5 月間之對話，林○萱尚在詢問薛○君
       有關系爭140 萬元款項，處理進度如何，及被告何時才
       能處理，並期望雙方能心平氣和好好商談此事等語觀之
       ，即可知兩造實際就有關具體之給付方式，或應給付予
       原告之具體金額、時間等，即前述債務承認契約之必要
       之點，均未曾明確討論而做出結論，否則林○萱實無可
       能再以上詞詢問薛○君，並希望能再行商討此事。而審
       酌被告雖稱「願負責原告損失」，惟所謂原告損失之金
       額，是否需扣除前已領取之紅利（即不爭執事項㈣所載
       款項），或是否需加計此段期間應有之利息，均未臻明
       確，而此攸關原告所得向被告請求之金額多寡，自屬成
       立債務承認契約之必要之點。則本件依現有事證，尚難
       認兩造就債務承認契約之必要之點，已達成意思表示合
       致，則原告主張兩造另有成立債務承認契約，即難採憑
       。
    4. 基上所陳，原告所提事證，亦難證明兩造間就系爭140
       萬元款項有另成立債務承認契約之法律關係，則原告依
       債務承認契約關係，請求被告返還，亦無理由，即難准
       許。
六、綜上所述，原告依消費借貸法律關係、債務承認契約之法律
    關係，請求被告應給付原告140 萬元，及自109 年10月16日
    起至清償日止，按年息百分之5 計算之利息，均無理由，均
    應駁回。原告之訴既經駁回，其假執行之聲請，亦失所附麗
    ，應併予駁回。
七、本件事證已臻明確，兩造其餘攻擊防禦方法及舉證，與本件
    判決結果並無影響，爰不逐一論述，附此敘明。
八、據上論結，本件原告之訴為無理由，依民事訴訟法第78條，
    判決如主文。
中    華    民    國  111     年    1     月    13    日
                  民事第三庭  法  官  鄭珮玟
以上正本係照原本作成。
如對本判決上訴，須於判決送達後20日內向本院提出上訴狀。如
委任律師提起上訴者，應一併繳納上訴審裁判費。
中    華    民    國  111     年    1     月    13    日
                              書記官  王芷鈴